臺灣高等法院臺中分院刑事判決　　　　95年度上易字第1526號
上　訴　人
即自訴人　　丁○○
自訴代理人　蘇顯騰律師
被　　　告　乙○○
上列上訴人因被告誹謗案件，不服臺灣臺中地方法院95年度自字
第42號中華民國95年10月4日第一審判決（本件由自訴人提起自
訴及經臺灣臺中地方法院檢察署檢察官移送併辦〈案號：95年他
字第225號〉），提起上訴，本院判決如下：
    主  文
上訴駁回。
    理  由
一、本案經本院審理結果，認第一審判決認事、用法均無不當，
    應予維持，並引用第一審判決書記載之證據及理由（如附件
    ）。
二、上訴人即自訴人丁○○（下稱自訴人）上訴意旨略以：（一
    ）有關出手毆打證人丙○○部分：(1)證人丙○○行為上較易
    衝動，也常口出穢言，94年4月19日當天因要將糾正丙○○
    之行為，並告訴丙○○嘴巴不要那麼壞，當時伊僅在丙○○
    的臉上輕拍一下而已，並未出手打丙○○之左臉頰一巴掌，
    不可能造成任何傷害，丙○○所證述之情形與事實之經過不
    符，並不能證明自訴人有出手毆打丙○○之行為。(2)依照證
    人甲○○之證述，丙○○當天到受罰後至學校保健室護理時
    ，臉部只是紅紅的，看起來還好，於冰敷處理後就回教室了
    ，因此，丙○○左臉頰所受之挫擦傷，與伊無關。(3)自訴人
    與丙○○於94年4月20日早上至校長室找校長郭鴻耀對質時
    ，丙○○的臉上看不出來有任何之傷勢，且觀當時監視錄影
    機所翻拍之照片以觀，亦看不出丙○○左臉頰有受傷之情形
    ，顯見丙○○並無受傷之情形。(4)丙○○於94年4月19日下
    午2點左右受罰後，當時臉部並無明顯異狀或外傷，其母於
    當天晚上7點左右，即以電話聯繫自訴人，與自訴人爭執處
    罰是否過當，何以竟然拖到將近深夜11點，才發現丙○○左
    臉之顴骨周圍有挫擦傷，緊急到李綜合醫院掛急診就醫？且
    急診當天醫師並未給予任何醫囑，及無敷藥與護理，此與一
    般護理常理有違。因此，李綜合醫院之診斷證明書自難採為
    不利自訴人之認定。（二）有關拉扯女學生肩帶部分：被告
    於一審審判時才聽林楷直說自訴人有拉扯女學生肩帶之傳聞
    ，惟卻能於94年12月29日刊登報導時，即刊登出此項新聞，
    顯然被告是先製造假新聞為傳聞，再以此傳聞為採訪依據，
    意圖散播謠言混淆視聽，犯罪意圖與故意昭然若揭。（三）
    94年12月28日當天被告採訪日南國中時，自訴人全天候開機
    ，並無關機之情形，被告嚴重違反查證之義務；且當天丙○
    ○、甲○○均在校，被告應查證能查證而不查證，顯然有重
    大疏失。（四）被告誹謗自訴人之傳聞並非「緊急新聞」，
    應無理由必須於隔日內緊急刊載，且本件亦非攸關社會公益
    之重大教育事件，被告有何正當理由不顧真偽而為緊急報導
    ？觀諸被告大肆篇幅刊載誹謗自訴人之傳聞，以不符比例原
    則之方式，醜化自訴人揭發「日南國中」之重大教育事件的
    動機，再輔以各大媒體爭相報導日南國中之重大教育事件來
    看，若謂被告非為灑狗血譁眾取寵，故意以獨家報導「反爆
    料」欺騙群眾，實不符合國內媒體生態之實情，令人難以置
    信。
    （五）被告根本未盡基本之查證義務，不符合釋字第509號
    解釋明定「依其所提證據資料，認為行為人有相當理由確信
    其為真實者，即不能以誹謗罪之刑則相繩」之意旨。亦不符
    合蘇俊雄大法官之協同意見書所述之意旨：「只要行為人並
    非故意捏造虛偽事實，或並非因重大的過失或輕率而致其所
    陳述與事實不符，皆應將之排除於第310條之處罰範圍外，
    認行為人不負相關刑責。」（六）依吳庚大法官之協同意見
    書所述：「對於該條之罪，刑事法院固仍有依職權調查之義
    務，惟被告須證明所指摘或傳述者係屬事實之責任，此與向
    來我國之通說對刑法誹謗罪之銓釋尚無明顯不同。依
    本件之解釋意旨，被告之舉證責任將有相當程度之減輕，嗣
    後不能僅以行為人不能證明其言論內容為真實即以刑責相繩
    。除行為人得提出相當證據證明所涉及之事實並非全然子虛
    烏有外，檢察官、自訴人或法院仍應證明行為人之言論係屬
    虛妄，諸如出於明知其為不實或因輕率疏忽而不知其真偽等
    情節，始屬相當。」，自訴人已確實為相當之舉證，證明被
    告確實該當誹謗罪，無阻卻事由並且為有責等語。
三、經查：
（一）證人丙○○於94年4月19日確實有遭被告摑打左臉頰並受
      傷之情事，業據證人丙○○於本院96年8月1日審理時證稱
      ：94年4月19日當天我們在自然教室排隊，自訴人就在要
      去樓梯口那邊把我叫過去。他沒有說什麼話，就一巴掌打
      下來。打到我的左邊臉頰。自訴人對我用台語說「你在囂
      張（台語）什麼？」，我說沒有惹到你，幹嗎打我。自訴
      人就拿錄音筆起來要錄我的音。他說現在你要說什麼你說
      ，我再繼續問他你為何打我，他說我哪裡打你了，這裡又
      沒有人看到我打你。我離開後先回去教室上課，專科的自
      然老師叫我先去找訓導主任李毓德，訓導主任先叫我去隔
      壁的健康中心冰敷，臉頰被打後有紅腫。去保健室後，保
      健室小姐說我要冰敷，他就拿冰袋給我冰敷，之後我就回
      到自然教室上課一直到下課。放學回家之後就跟父母說，
      我媽媽原來不打算採取行動，但訓導主任有打電話到我家
      叫我去驗傷，所以我們才在晚上十點多去苑裡的李綜合驗
      傷，醫院沒有開藥給我。我的左臉的紅腫約一個星期之後
      才好等語。再證人即在日南國中擔任護理師之甲○○於96
      年5月16日本院審理時證稱：伊於94年4月19日有拿冰塊給
      學生丙○○做臉部冰敷，當時丙○○的臉部是否有瘀青腫
      脹的情形，伊忘記了，丙○○只是跟我說被老師打的樣子
      ，當時是另一個老師扶他來。96年4月25日自訴人是跟我
      詢問過丙○○的事情，我回答應該是沒有傷口，只有紅腫
      等語。又參酌自訴人亦自承稱：證人丙○○之母於當天晚
      上7點左右，即以電話聯繫自訴人，與自訴人爭執處罰是
      否過當等語觀之；倘自訴人對證人丙○○未施以體罰，則
      證人丙○○之母何須於當晚打電話給自訴人詢問有關體罰
      之事？又證人丙○○倘未受任何之傷害，又何須爭執體罰
      是否過當？堪認證人丙○○於94年4月19日當天確時有因
      臉部受傷而至日南國中之保健室治療之情事，而證人丙○
      ○之傷勢確實係因遭自訴人之摑打所致。雖證人甲○○於
      本院前開證述中，就證人丙○○實際受傷及處理丙○○傷
      勢之情形，以時間過太久了，而稱忘記或不記得了云云，
      惟此雖就證人丙○○受傷之情形，無法進一步瞭解實際情
      形，然對證人丙○○確實有被老師摑打而致臉部受傷紅腫
      之事實，則與證人丙○○證述之情形一致，故證人甲○○
      之證述雖有模糊不全之處，然其對證人丙○○有受傷經冰
      敷之事實，則始終證述如一，此尚不足以證人甲○○無法
      證述當天所有經過之事實，即否定證人甲○○證詞之真實
      性，因此，自訴人認證人甲○○之證詞不可採云云，為本
      院所不採。
（二）又證人丙○○於94年4月19日22時58分許至苑裡的李綜合
      醫院掛急診就醫，丙○○於就醫時即自訴當天確係受老師
      打傷，經醫師診斷結果丙○○之左臉部確實受有1.5X1.5
      公分之擦挫傷之傷害乙節，亦有診斷證明書1件及苑裡李
      綜合醫院96年5月18日李綜醫字第9600103號函所附之病歷
      附卷可稽。而證人丙○○延遲至當晚10時58分始至苑裡的
      李綜合醫院掛急診就醫，係因其母原來不打算採取行動，
      而日南國中之訓導主任有打電話到我家叫我去驗傷，所以
      我們才在晚上十點多去苑裡的李綜合驗傷，已據證人丙○
      ○證述如前，故證人丙○○左臉頰所受之傷害因此延滯就
      醫之情事，即無不合常情之情事。本件證人丙○○確有受
      自訴人摑掌致左臉頰受傷之情事，而於當晚就醫之結果，
      確實受有左臉部1.5X1.5公分之擦挫傷之傷害，亦有前開
      診斷證明書及苑裡李綜合醫院函所附之病歷可參，堪認證
      人丙○○經醫院診斷之傷勢確實係因自訴人之摑打行為所
      致無訛。雖自訴人一再指稱，證人丙○○所受傷害之位置
      ，與證人甲○○及丙○○自己證述之情形不合云云，惟查
      ，證人丙○○所受之傷害係在左臉頰，與渠等所證述之位
      置大致相符，並無不符之情形，尚不得以渠等之用詞與診
      斷證明書所記載之用詞不同，即認證人丙○○、甲○○之
      證詞為不可採。至自訴人請求傳喚證人即醫師許明賢到庭
      證述證人丙○○受傷之原因之情形及其受傷之程度云云，
      惟查，一般人臉部因外力而受擦挫傷傷害之原因有多端（
      如受摑打、跌倒摔傷、碰撞等均有可能），而證人丙○○
      已於診斷時，說明係遭老師打傷所致，且該診斷證明書已
      記載證人丙○○受傷之情形；本院認縱使傳喚醫師許明賢
      到庭證述，亦無法確定說明證人丙○○實際受傷之原因為
      何，而受傷之程度亦於診斷證明書中記載明確，故認自訴
      人此部分之請求，與待證之事實並不生影響，本院認自訴
      人此部分之請求，核無必要，而不予傳喚，併此說明。
（三）依上開說明，本件自訴人既有出手摑打證人丙○○，並因
      而致受傷之情形屬實，則被告所為此部分報導關於社會事
      實之重要部分，即自訴人年初將學生打傷，家長提出驗傷
      單等既均經證實為真，縱丙○○臉上傷勢是否達到「瘀青
      腫脹」之程度未儘相符，惟依前所述，仍無礙其報導具「
      真實性」之認定。至自訴人稱其與丙○○於94年4月20日
      早上至校長室找校長郭鴻耀對質時，丙○○的臉上看不出
      來有任何之傷勢，且觀當時監視錄影機所翻拍之照片以觀
      ，亦看不出丙○○左臉頰有受傷之情形，顯見丙○○並無
      受傷之情形云云；因此部分已據本院查明在案，且證人丙
      ○○所受傷之臉部並未包紮或施以藥物治療，則由監視攝
      影機拍攝之內容所翻拍之照片，本身並不清晰，已無法做
      確實之核對，而該照片無法確實、清晰顯示出證人丙○○
      左臉頰輕微受傷之情形，乃屬事實之當然，並不能以此證
      明證人丙○○未曾受傷之認定。
（四）本件被告於原審中係供稱：「關於拉扯女學生肩帶的部分
      我印象2位主任都有提到，因為當時採訪是用談話的方式
      ，所以他們陳述事情都會互相補充，我聽了之後綜合上述
      過程，我才做了這篇報導。」、「、、、我只是根據他們
      學校（即日南國中）老師及郭鴻耀、劉瑞英講的事情寫出
      來而已，當時我把郭鴻耀誤認為教務主任林楷植，、、、
      。」等語（見原審卷宗第67頁、第113頁），因此被告於
      原審中之真意，應是其此部分之報導內容，亦是根據報導
      當時訪問所得而來，並非自行杜撰所為；自訴人指述被告
      是先製造假新聞為傳聞，再以此傳聞為採訪依據，而意圖
      散播謠言混淆視聽云云，顯與被告所述前開內容及真意不
      符，其此部分指述，尚難採信。至被告所報導此部分之事
      實，消息係來自於前開採訪所得，業據原審一一論述說明
      在卷，本院認原審所說明之理由及證據，均屬有據，並合
      於常理，本院亦做相同之認定（詳細理由，如原審判決書
      所載）。至自訴人引用其所提出之光碟第51分51秒之內容
      ，應屬就案外人胡呈諺部分之說明，與本件此部分與前開
      說明內容無涉，及自訴人是否因拉扯女學生肩帶的部分之
      行為，而遭日南國中考績會審查、懲處，與前開事實認定
      之結果，並無必然之關係，均不足以採為不利被告之認定
      。
（五）關於自訴人「情緒不穩定、曾數度打傷學生」部分：被告
      所為前揭報導既具真實性，且有相當理由確信為真實，被
      告據此於該篇報導之始指部分老師反指自訴人情緒不穩定
      、曾數度打傷學生一節，既是根據採訪當天訪談日南國中
      之郭鴻耀、劉瑞英所得之資料而來，縱與事實之經過有些
      微差距，亦無礙其具「真實性」之認定。
（六）被告於前開報導中所指述之事實，與校園內體罰議題相關
      ，為可受公評之事，又被告撰寫本篇報導之目的，係為平
      衡自訴人指控日南國中校方不當體罰政策之新聞，藉由報
      導校內其他教師對自訴人平日行為之描述及對自訴人指控
      校方行為動機之質疑，使一般社會上讀者獲得更充分資訊
      ，以作為客觀討論辨正及評價校方是否確有不當體罰議題
      之基礎，顯非以毀損自訴人名譽為行為之唯一目的，應認
      係以「善意」發表之言論，即便該事實可能不完全與事實
      相符，亦符合刑法第311條第3款阻卻違法事由。
（七）另自訴人所提之日南國中教職員成績考核之相關資料、日
      南國中學生心聲大連署、服務獎章證書、證人丙○○之行
      為資料等，均與本案之認定結果無涉。又證人甲○○已到
      院證述明確，其所提出與證人甲○○之光碟錄音，屬審判
      外之陳述，本院認為此部分不具證據能力。
四、綜上所述，被告行為固該當誹謗罪之構成要件，惟所為與阻
    卻違法事由相符，欠缺實質違法性，不應加以處罰。又自訴
    人復未提出其他積極證據足證被告不符合前述阻卻違法事由
    ，原審因此而為被告無罪之諭知，其認事用法均無違誤；本
    件自訴人之上訴，為無理由，應駁回其上訴。
三、據上論斷，應依刑事訴訟法第373條、第368條，判決如主文
    。
中　　華　　民　　國　　96　　年　　8 　　月　　15　　日
            刑事第十一庭  審判長法　官　陳　朱　貴
                                法　官　胡  文　傑
                                法　官　何　志　通
上列正本證明與原本無異。
不得上訴。
                                書記官　高　麗　淇
中　 華　　民　　 國　　96　　年　　8 　　月　　15  　日
